臺灣臺南地方法院民事裁定
110年度消債抗字第10號
抗  告  人
即債 務 人  高海木  
上列抗告人因消費者債務清理條例聲請清算事件，對於中華民國
110年9月22日本院110年度消債清字第26號裁定提起抗告，本院
裁定如下：
    主  文
原裁定廢棄。
抗告人即債務人高海木自民國111年3月11日下午5時起開始清算
程序，並命司法事務官進行本件清算程序。
抗告程序費用新臺幣1,000元由抗告人負擔。
    理  由
一、按債務人不能清償債務或有不能清償之虞者，得依消費者債
    務清理條例所定更生或清算程序，清理其債務；債務人對於
    金融機構負債務者，在聲請更生或清算前，應向最大債權金
    融機構請求協商債務清償方案，或向其住、居所地之法院或
    鄉、鎮、市、區調解委員會聲請債務清理之調解，消費者債
    務清理條例（下稱消債條例）第3條、第151條第1項分別定
    有明文。次按法院開始清算程序之裁定，應載明其年、月、
    日、時，並即時發生效力；法院裁定開始更生或清算程序後
    ，得命司法事務官行更生或清算程序，復為同條例第83條第
    1項、第16條第1項所明定。又所謂「不能清償債務或有不能
    清償之虞」，是指債務人欠缺清償能力，對於已屆清償期，
    且已受請求債務之全部或主要部分，客觀上可預見其處於通
    常且繼續的不能清償之狀態而言，方符合消債條例為使不幸
    陷入經濟困境之人得以清理債務、重建生活，並在債務清理
    過程中能保有符合人性尊嚴之最低基本生活之目的。而債務
    人之清償能力，包括財產、信用及勞力（技術），並不以財
    產為限，必須三者總合加以判斷仍不足以清償債務，始謂欠
    缺清償能力而成為不能清償。換言之，評估債務人是否符合
    「不能清償債務」之要件，應斟酌債務人之債務總額、債務
    人之年齡、工作能力，並衡諸債務人未來可正常獲得之勞務
    報酬、財產等綜合加以考量，以評估債務人就其所積欠之總
    債務是否根本已清償不能或有不能清償之虞。
二、本件抗告意旨略以：
　㈠抗告人積欠債務總額已高達新臺幣（下同）3,064萬3,128元
    ，依消債條例第63條第1項第5款規定，抗告人僅能依清算程
    序清理債務。且就抗告人目前積欠之金額，以銀行平均週年
    利率百分之15計算利息，每月僅利息部分就高達38萬39元，
    然抗告人目前每月收入不足2萬元，即使全用於償還利息亦
    不夠，更遑論償還本金。債務本金3,064萬3,128元之利息仍
    在滾動式持續增加中，這樣惡性循環之債權債務關係，抗告
    人永無清償債務之日，足證抗告人已構成消債條例第3條「
    有不清償債務或有不能清償之虞」之要件。
　㈡抗告人雖繼承價值高達4,000萬元之42筆財產，然全部均為公
    同共有關係，共有人多達139人，公同共有之法律關係複雜
    ，眾多共有人完全無法聯絡，幾乎無分割供抗告人出售之可
    能，且許多土地之權利範圍僅為2分之1、4分之1不等。若以
    債務人未來可單獨持份之比例計算，縱使可分得139分之1（
    事實會低於139分之1），以財產總價值4,337萬7,329元除以
    139，債務人也僅可分得財產價值31萬2,067元（計算式：4,
    337萬7,329÷139人＝31萬2,067元），是原裁定認抗告人財產
    高於債務之部分顯然與事實不符。
　㈢且抗告人於聲請清算程序中積極配合、據實陳報清算前二年
    內之財產、收入及支出等資料，並按期繳納費用、補正資料
    及到庭接受調查訊問，並無消債條例第82條應駁回之原因。
  ㈣綜上所述，消債條例立法之目的為「調整債權人與債務人之
    權利義務關係，保障債權人公平受償，不因債務人之經濟窘
    迫而任其自生自滅」。抗告人並非惡意不還錢，但苦於協商
    程序亦無法處理全部的債務，迫不得已才向本院聲請清算程
    序，若本院仍駁回抗告人之清算聲請，抗告人將陷於惡性循
    還之債權債務關係中自生自滅，爰懇請本院將原裁定廢棄，
    准抗告人進行清算程序等語。並聲明：㈠原裁定廢棄。㈡裁定
    抗告人開始清算程序。 
三、經查：
　㈠抗告人主張其為一般消費者，5年內未從事小規模營業，現積
    欠金融機構債務總額約3,064萬3,128元，抗告人曾於民國10
    8年12月13日於臺南市安南區調解委員會與最大債權金融機
    構京城商業銀行股份有限公司（下稱京城銀行）為債務清理
    之前置調解，惟因還款金額太低且京城銀行未提供任何還款
    方案，故調解不成立等情，有財團法人金融聯合徵信中心查
    詢當事人綜合信用報告回覆書、債權人清冊及臺南市安南區
    調解委員會調解事件處理單等件為憑（見消債清卷第27至29
    、35、61至75頁），是抗告人主張已踐行消債條例第151條
    第1項所定前置調解程序而調解不成立等情，應堪認定。
　㈡京城銀行陳報抗告人積欠債務金額為8,112萬490元（分別為4
    58萬2,283元、5,377萬7,874元之保證債務，以及2,276萬33
    3元之拍賣不足額債務），並提供以無擔保債務本金2,269萬
    2,394元，分180期、0利率、每月還款12萬6,070元（最末期
    12萬5,864元）之還款方案（見消債清卷第107至124頁）。
    而抗告人尚有積欠臺灣中小企業銀行股份有限公司本金680
    萬3,677元（計算式：6萬8,402元＋673萬5,275元＝680萬3,67
    7元）及其利息、國泰人壽保險股份有限公司119萬6,431元
    、玉山商業銀行股份有限公司9萬3,459元（見消債抗卷第18
    9至202頁）。準此，抗告人之債務總額暫為8,921萬4,057元
    （計算式：8,112萬490元＋680萬3,677元＋119萬6,431元＋9萬
    3,459元＝8,921萬4,057元；未包含部分利息）。
　㈢抗告人稱目前年齡較高，僅能靠打零工及國民年金生活，其
    聲請清算前兩年內收入共計60萬4,480元，平均每月收入約
    為2萬5,187元（計算式：60萬4,480元÷24月＝2萬5,187元，
    元以下四捨五入，消債清卷第160頁）。另抗告人108、109
    年度所得申報分別為27萬2,360元、23萬8,618元，108年每
    月領有國民年金4,214元、109年及110年每月領有國民年金4
    ,358元，有抗告人108、109年度綜合所得稅各類所得資料清
    單、勞動部勞工保險局110年5月10日保普老字第1101301762
    0號函暨檢附資料在卷可佐（見消債清卷第164至166、178至
    180頁），以上開資料計算每月平均收入約為2萬5千餘元，
    與抗告人所陳大致相符，是抗告人每月收入應為2萬5,187元
    ，並以此金額作為償債能力之計算基礎。又抗告人名下有如
    附表所示之土地（下稱系爭土地），以及郵局存款60元、臺
    灣中小企業銀行存款12元、元大銀行存款22元、陽信銀行存
    款2元、國泰人壽保單1份、富邦產物保單1份等，有抗告人
    財產及收入狀況說明書、全國財產稅總歸戶財產查詢清單、
    中華民國人壽保險商業同業公會保險業通報作業資訊系統資
    料查詢結果表、系爭土地登記第一類謄本附卷可稽（見消債
    清卷第47至49、154至158頁；消債抗卷第71至155頁；消債
    抗資料卷），應堪採信。
  ㈣按債務人必要生活費用，以最近1年衛生福利部或直轄市政府
    所公告當地區每人每月最低生活費1.2倍定之；受扶養者之
    必要生活費用，準用第1項規定計算基準數額，並依債務人
    依法應負擔扶養義務之比例認定之，消債條例第64條之2第1
    項、第2項分別定有明文。而最近1年衛生福利部所公告之臺
    南市每人每月最低生活費為1萬4,230元，以其1.2倍計算應
    為1萬7,076元（計算式：1萬4,230元×1.2＝1萬7,076元），
    而抗告人所陳之每月生活費用1萬2,000元（計算式：餐費8,
    000元＋交通費500＋電話費1,000元＋水電瓦斯費1,000元＋雜支
    1,500元＝1萬2,000元；見消債清卷第162頁），尚符前揭最
    低生活標準，應屬可採，是抗告人個人每月生活必要支出以
    1萬2,000元計算。又抗告人之配偶吳淑賢為49年生，現為62
    餘歲，目前患糖尿病而無法從事勞累工作，也無其他工作機
    會，僅從事直銷工作，無固定收入，且其108、109年度分別
    僅有其他收入1,922元、其他收入3,917元，名下亦無財產，
    有吳淑賢108、109度綜合所得稅各類所得資料清單及全國財
    產稅總歸戶財產查詢清單在卷可佐（見消債清卷第136至140
    頁），是其應有受扶養之必要，而其生活費標準亦以上開最
    低生活費標準為限，故依前述每人每月1萬7,076元之生活費
    標準，再與其他4名成年子女（見戶役政資訊網站查詢親等
    關聯資料）共同分攤，抗告人每月扶養配偶之費用，應以3,
    415元為其上限（計算式：1萬7,076元÷5人＝3,415元，元以
    下四捨五入），是抗告人所陳每月扶養費用3,000元（見消
    債清卷第23頁），未逾此範圍，洵屬可採。至於抗告人之子
    女高珮晶為87年出生之成年人（見消債清卷第57頁），於11
    0年6月間即自崑山科技大學畢業，有崑山科技大學110年12
    月30日崑科大教字第1100016590號函在卷可憑(見消債抗卷
    第187頁），然抗告人迄今未再提出其他須受撫養之原因及
    證明，是其應已無受抗告人撫養之必要。總計抗告人每月必
    要生活費用應為1萬5,000元（計算式：1萬2,000元＋3,000元
    ＝1萬5,000元）。
　㈤綜上，抗告人目前債務總額至少有8,921萬4,057元，每月收
    入扣除每月必要生活費用後，每月可用於清償之金額僅為1
    萬187元（計算式：2萬5,187元－1萬5,000元＝1萬187元），
    顯不足清償最大債權銀行所提分「180期、0利率、每月還款
    12萬6,070元」之方案。況且，抗告人現已約68餘歲，屆退
    休年齡，目前工作多以打零工為主，其勞動能力及工作收入
    皆有限。至於抗告人名下雖有高達49筆之系爭土地，惟權利
    範圍多為4分之1或2分之1，且均為公同共有，公同共有人數
    又皆高達140多人，實難期待抗告人得就系爭土地實際為處
    分、收益，並用於債務清償。再者，如以系爭土地合計公告
    現值3,601萬2,174元，共有人數以最低之141人計算，抗告
    人潛在擁有之財產價值亦僅為25萬5,405元（3,601萬2,174
    元÷141＝25萬5,405元，元以下4捨5入）。是以，本院審酌抗
    告人之總負債金額、收入、生活費用之支出、財產、信用、
    勞力等一切情狀，認抗告人確已達不能清償債務或有不能清
    償之虞之程度，而有藉助清算制度調整其與債權人間之權利
    義務關係而重建其經濟生活之必要。
四、綜上所述，依抗告人之客觀經濟情形，確已達不能清償債務
    或有不能清償之虞之程度，而抗告人僅是一般消費者，且曾
    與最大債權金融機構京城銀行為債務清償方案之調解，惟調
    解不成立，亦無消債條例第6條第3項、第8條或第82條第2項
    所定駁回清算聲請之事由存在，則抗告人聲請清算，應屬有
    據。原裁定認抗告人就系爭土地之潛在財產價值高達4千多
    萬元，已逾抗告人所負債務總額，抗告人並無不能清償債務
    或有不能清償之虞者，認事用法均有違誤，是原裁定以抗告
    人聲請清算不合消債條例第3條之法定要件，駁回抗告人清
    算之聲請，尚有未洽；抗告意旨指摘原裁定不當，求予廢棄
    ，為有理由。爰由本院廢棄原裁定，並裁定准予抗告人清算
    之聲請。
五、據上論結，本件抗告為有理由，爰依消債條例第11條第2項
    、第15條、第16條第1項、第83條第1項，民事訴訟法第492
    條前段，裁定如主文。　
中　　華　　民　　國　　111 　年　　 3  　月　　11　 日
                  消債第四庭審判長法  官  林雯娟
　　　　　　　　　　　            法　官　張麗娟
　　　　　　　　　　　            法　官  廖建瑋
以上正本係照原本作成。
本裁定不得抗告。
本裁定已於民國111年3月11日下午5時公告。
中　　華　　民　　國　　111 　年　　 3  　月　　11　 日
                                  書記官　鄭梅君　　　　
附表：     編號 土地坐落 權利範圍 整筆土地之公告現值（新臺幣） 權利範圍之公同共有人之人數 1 臺南市○○區○○段0地號 公同共有1分之1（消債抗卷第119頁） 1,819,719元 141人 2 臺南市○○區○○段0地號 公同共有1分之1（消債抗卷第121頁） 463,300元 141人 3 臺南市○○區○○段00地號 公同共有4分之1（消債抗卷第123頁） 139,695元 141人 4 臺南市○○區○○段00地號 公同共有4分之1（消債抗卷第125頁） 569,834元 141人 5 臺南市○○區○○段00地號 公同共有2分之1（消債抗卷第117頁） 112,422元 141人 6 臺南市○○區○○段00地號 公同共有2分之1（消債抗卷第129頁） 3,135,360元 141人 7 臺南市○○區○○段000地號 公同共有4分之1（消債抗卷第131頁） 28,576元 141人 8 臺南市○○區○○段000地號 公同共有4分之1（消債抗卷第133頁） 325,109元 141人 9 臺南市○○區○○段00000地號 公同共有4分之1（消債抗卷第135頁） 97,175元 141人 10 臺南市○○區○○段00000地號 公同共有4分之1（消債抗卷第137頁） 577,224元 141人 11 臺南市○○區○○段00000地號 公同共有4分之1（消債抗卷第139頁） 171,792元 141人 12 臺南市○○區○○段00000地號 公同共有4分之1（消債抗卷第141頁） 187,625元 141人 13 臺南市○○區○○段00000地號 公同共有4分之1（消債抗卷第143頁） 412,230元 141人 14 臺南市○○區○○段000地號 公同共有4分之1（消債抗卷第145頁） 18,432元 141人 15 臺南市○○區○○段00000地號 公同共有4分之1（消債抗卷第147頁） 125,064元 141人 16 臺南市○○區○○段000地號 公同共有4分之1（消債抗卷第149頁） 204,768元 141人 17 臺南市○○區○○段00000地號 公同共有4分之1（消債抗卷第151頁） 579,168元 141人 18 臺南市○○區○○段00000地號 公同共有2分之1（消債抗卷第155頁） 403,760元 141人 19 臺南市○○區○○段000地號 公同共有2分之1（消債抗卷第101頁） 610,675元 147人 20 臺南市○○區○○段00000地號 公同共有2分之1（消債抗卷第103頁） 1,165,854元 147人 21 臺南市○○區○○段00000地號 公同共有2分之1（消債抗卷第105頁）  948,431元 147人 22 臺南市○○區○○段00000地號 公同共有2分之1（資料卷第32頁） 520,780元 147人 23 臺南市○○區○○段00000地號 公同共有2分之1（資料卷第73頁） 1,961,885元 147人 24 臺南市○○區○○段00000地號 公同共有2分之1（資料卷第114頁） 193,765元 147人 25 臺南市○○區○○段000地號 公同共有2分之1（消債抗卷第127頁） 164,190元 147人 26 臺南市○○區○○段00000地號 公同共有2分之1（資料卷第155頁） 160,680元 147人 27 臺南市○○區○○段000地號 公同共有2分之1（消債抗卷第87頁） 770,575元 147人 28 臺南市○○區○○段00000地號 公同共有2分之1（消債抗卷第89頁） 556,776元 147人 29 臺南市○○區○○段00000地號 公同共有2分之1（消債抗卷第91頁） 205,595元 147人 30 臺南市○○區○○段00000地號 公同共有2分之1（消債抗卷第93頁） 2,728,310元 147人 31 臺南市○○區○○段00000地號 公同共有2分之1（消債抗卷第95頁） 378,235元 147人 32 臺南市○○區○○段00000地號 公同共有2分之1（資料卷第196頁） 851,890元 147人 33 臺南市○○區○○段00000地號 公同共有2分之1（資料卷第237頁） 509,618元 147人 34 臺南市○○區○○段00000地號 公同共有2分之1（資料卷第401頁） 204,100元 147人 35 臺南市○○區○○段00000地號 公同共有2分之1（資料卷第442頁） 2,690,935元 147人 36 臺南市○○區○○段00000地號 公同共有2分之1（資料卷第483頁） 376,090元 147人 37 臺南市○○區○○段000地號 公同共有2分之1（消債抗卷第115頁） 89,072元 147人 38 臺南市○○區○○段00000地號 公同共有2分之1（資料卷第524頁） 89,300元 147人 39 臺南市○○區○○段000地號 公同共有2分之1（消債抗卷第97頁） 374,547元 147人 40 臺南市○○區○○段00000地號 公同共有2分之1（消債抗卷第99頁） 448,951元 147人 41 臺南市○○區○○段00000地號 公同共有2分之1（資料卷第565頁） 425,752元 147人 42 臺南市○○區○○段00000地號 公同共有2分之1（資料卷第606頁） 443,745元 147人 43 臺南市○○區○○段000地號 公同共有2分之1（消債抗卷第85頁） 82,783元 147人 44 臺南市○○區○○段00000地號 公同共有2分之1（資料卷第647頁） 78,907元 147人 45 臺南市○○區○○段000地號 公同共有1分之1（消債抗卷第107頁） 5,892,510元 141人 46 臺南市○○區○○段00000地號 公同共有1分之1（消債抗卷第109頁） 79,092元 141人 47 臺南市○○區○○段00000地號 公同共有1分之1（消債抗卷第111頁） 2,064,192元 141人 48 臺南市○○區○○段00000地號 公同共有1分之1（消債抗卷第113頁） 227,682元 141人 49 臺南市○○區○○段000地號 公同共有2分之1（消債抗卷第153頁） 1,346,004元 141人   合計 36,012,174元